臺灣高等法院臺南分院刑事判決　　　　 96年度上易字第260號
上　訴　人　臺灣臺南地方法院檢察署檢察官
被　　　告　乙○○即章德
上列上訴人因被告詐欺案件，不服臺灣臺南地方法院九十五年度
易字第六二九號中華民國九十六年二月十五日第一審判決（起訴
案號：臺灣臺南地方法院檢察署九十四年度調偵字第五七號），
提起上訴，本院判決如下：
    主  文
上訴駁回。
    理  由
一、公訴意旨略以：(一)章德於民國九十二年六月初起，已陷支
    付困難，竟意圖為自己不法之利益，在臺南市○區○○○路
    二段八十巷十三號住處，向甲○○佯稱請其為章某之前揭房
    屋作室內設計並裝潢云云，致甲○○不疑有他，而與章德
    訂立工程合約，雙方約定總工程款為新台幣（下同）九十萬
    元，甲○○於九十二年六月二十日即進場施作，章德即交
    付一紙他人簽發、金額為三十萬元、同年七月間到期之支票
    ，作為工程頭期款。詎料上開支票屆期竟遭退票，章德乃
    以現金二十三萬元換回上開支票，並另交付一紙案外人得凱
    科技社張振得簽發，金額為三十萬元，同年八月二十五日到
    期之支票，作為支付第二期工程款之用，以取信於甲○○，
    使其誤信章德確有給付工程款之意，而繼續施作，並於同
    年八月初全部完工，此時章德再交付一紙由案外人王照希
    簽發，同年九月二十五日到期，金額為三十萬元之支票一紙
    予甲○○，做為支付工程尾款，事後甲○○提示上開二紙支
    票，均不獲付款，章德亦避不見面，甲○○始知受騙。(二)
    章德又基於意圖為自己不法利益之概括犯意，於九十二年
    七月底，佯以十七萬六千元之價格委請丙○○為其前揭住宅
    施作換裝窗簾工程，並先給付定金二萬六千元，丙○○未察
    其詐，即於同年七月底進場施作，並於同年八月初完成全部
    窗簾之裝置，章德即交付案外人旭偉企業行詹春景所簽發
    ，金額十五萬元，發票日九十二年九月十日之支票一紙，充
    作工程尾款，該支票屆期提示，亦遭拒絕付款，追索無效，
    丙○○方覺受騙。因認被告章德涉犯刑法第三百三十九條
    第二項詐欺得利罪嫌云云。
二、按犯罪事實，應依證據認定之，無證據不得認定其犯罪事實
    ；又不能證明被告犯罪者，應諭知無罪之判決，刑事訴訟法
    第一百五十四條第二項、第三百零一條第一項分別定有明文
    。次按事實之認定，應憑證據，如未能發現相當證據，或證
    據不足以證明，自不能以推測或擬制之方法，為裁判基礎；
    認定不利於被告之事實，須依積極證據，苟積極證據不足為
    不利於被告之事實認定時，即應為有利於被告之認定，更不
    必有何有利之證據；又認定犯罪事實所憑之證據，雖不以直
    接證據為限，間接證據亦包括在內；然而無論直接或間接證
    據，其為訴訟上之證明，須於通常一般之人均不致有所懷疑
    ，而得確信其為真實之程度者，始得據為有罪之認定。最高
    法院四十年台上字第八六號、三十年上字第八一六號、七十
    六年台上字第四九八六號分別著有判例可資參照。又按刑事
    訴訟法第一百六十一條第一項規定：檢察官就被告犯罪事實
    ，應負舉證責任，並指出證明之方法。因此，檢察官對於起
    訴之犯罪事實，應負提出證據及說服之實質舉證責任。倘其
    所提出之證據，不足為被告有罪之積極證明，或其闡明之證
    明方法，無從說服法官以形成被告有罪之心證，基於無罪推
    定之原則，自應為被告無罪判決之諭知，最高法院亦著有九
    十二年度台上字第一二八號判例可資參照。
三、本件公訴人認被告涉有詐欺罪嫌，無非以告訴人甲○○、丙
    ○○之指訴及被告所交付之支票屆期均退票，有支票、退票
    理由單各三紙可稽，且前揭房屋裝潢工程完工後不久即將房
    屋轉售他人，其裝潢之目的係欲藉此改善房屋賣相等為其論
    據。訊據被告固坦承交付與告訴人之三紙支票均退票，且系
    爭房屋亦已出售他人無誤，惟堅決否認有何詐欺犯行，辯稱
    ：伊朋友張振得有在做公家的工程工作，伊相信他，伊借款
    二百八十多萬元給張振得，張振得交給伊三張他本人的票，
    金額一張是八十萬元，一張是五十三萬元，一張是三十萬元
    ，餘款就是以客票支付，用這樣清償欠伊的款項，但是張振
    得從來沒有拿過現金還給伊，繪圖款伊有先交付九萬元給甲
    ○○，契約裡有約定支付工程款的各期給付時間，在開始施
    作時，伊就同時給甲○○三張支票。丙○○換裝窗簾部分是
    甲○○設計的一部分，丙○○是甲○○找來的。而房子是因
    為伊無力支付銀行本金和利息，陳朝和就說不如賣一賣，伊
    也把房子賠錢賣出去，不是因此而有獲利等語。
四、按刑法第三百三十九條第一項詐欺罪之成立，以意圖為自己
    或第三人不法所有，以詐術使人將本人或第三人之物交付為
    要件。所謂以詐術使交付，必須被詐欺人因其詐欺而陷於錯
    誤，若其所用方法，不能認為詐術，亦不致使人陷於錯誤，
    即不構成該罪，最高法院四十六年度台上字第二十號著有判
    例可參。故詐欺罪之成立，首要即被告有施用詐術使被害人
    陷於錯誤，經查：
  (一)據告訴人丙○○於原審到庭證稱：「（為被告施作此窗簾工
    程是自己去找的或是他人介紹？）是甲○○介紹的。（當時
    甲○○介紹此工程時，有無提及被告的經濟狀況要你留意？
    ）沒有。」、「（你與被告接洽要施作此工程時，被告有無
    告訴你何語言，使你決定要承作此一工程？）沒有。」、「
    （什麼原因讓你承作此工程？）因為我相信甲○○，而且甲
    ○○已經開始在施作，且他的工程已經快施作完畢了。」等
    語（見原審卷第七二、七六頁）。而告訴人甲○○則於原審
    證稱：「（被告有無告訴你他被人家倒帳或是他在外有一筆
    債權可以收取後就可以清償給你？）被告章德於九十二年
    七月間於聊天時，有告訴我他生意上有一筆錢沒有收取回來
    ，但是並沒有說他的資力有惡化情形。」、「（被告有無就
    其財務狀況作出何種保證，致使你決定承攬此一工程？）沒
    有。（收得第二、三張支票時，你向銀行照會，照會結果如
    何？）該二張支票的帳戶已經拒絕往來了。（既然已經是拒
    絕往來戶的支票，為何還會收取該兩張支票？）我們的生意
    是基於誠信，章德既然告訴我沒有問題，我就相信，不會
    有其他的懷疑。」等語（見原審卷第八二、八三頁）。依告
    訴人上開證述，可知其二人於承攬被告之工程時，被告並未
    施用何等詐術使渠等陷於錯誤始決定接下本件裝潢工程，且
    被告亦未曾就其資力為何特別保證，以加強告訴人承接工程
    之意願。
  (二)又告訴人甲○○、丙○○所執被告所交付之支票屆期固均退
    票，有支票、退票理由單各三紙可稽（見警卷第十八至二十
    頁），惟告訴人甲○○既於收取支票時已向銀行查證，進而
    知悉所收取之二張支票業已列為拒絕往來戶，足見被告並無
    隱瞞其事而使告訴人陷於錯誤。且告訴人亦知悉被告借錢予
    他人未據返還之事實，參以被告提出之臺灣臺南地方法院准
    許就張振得簽發之本票強制執行之裁定一紙（臺灣臺南地方
    法院九十二年度票字第四二六二號民事裁定，附於九十四年
    度調偵五七卷第三三頁），足徵被告確係因遭案外人張振得
    借款未還，始陷於無力支付工程款之困境。再者，被告聲請
    本票裁定強制執行之金額為八十四萬元，交付告訴人之三紙
    支票金額合計則為七十五萬元，倘張振得能遵期兌現上開本
    票，以所得票款顯然足敷支付本件積欠之工程款八十二萬元
    。
  (三)再有關房屋出售部分，據證人陳朝和於原審證稱：「（此房
    屋究係何人所有？）那是因為章德女朋友的母親要辦貸款
    ，但是章德沒有薪資所得扣繳憑單，而我在統一企業服務
    ，有此薪資所得扣繳憑單，銀行願意授信給我，才登記在我
    名下，用以向銀行辦理貸款。」、「後來繳了三、四期後，
    有延滯繳納情形，我接到銀行的通知，就告訴他們，如果沒
    有辦法繳納，要處理掉，後來他們就賣掉了。」（見原審卷
    第三０、三二頁），足證被告確係因系爭房屋登記名義人陳
    朝和建議，始出售該屋無訛。且該屋出售得款確有清償為銀
    行設定之七百五十萬元抵押貸款無誤，有大眾商業銀行西台
    南分行九十五年七月十九日西台南發字第０二九號函及所附
    抵押權塗銷申請書可稽（見原審卷第三七頁）。另公訴意旨
    雖指稱被告委請告訴人等裝潢該屋無非是要增加該屋之賣相
    云云。然系爭房屋乃於九十二年四月四日始完工，有建物登
    記謄本可考（見九十三年度偵緝字第一一三二號卷第二八頁
    ），既是新完工之房屋應甚易轉賣脫手，要無特意裝潢增加
    賣相之必要，且若被告果有詐欺犯意，於出售該屋收取屋款
    時即可捲款逃逸，亦無以之塗銷高額銀行貸款之必要。況詐
    取屋款所得金錢遠高於裝潢之利益，被告亦無必要捨多取少
    ，且被告已支付告訴人裝潢費用二十餘萬元現金，而出售房
    屋所得淨利益則未必高於已支出之該筆費用，據此亦難認被
    告確有詐欺之故意。
  (四)末查，民事上之債務不履行，縱係出於可歸責於債務人之事
    由，苟無足以證明債務人自始蓄意以此行詐之積極證據，亦
    不得以事後不履行債務之事實，推定其具有刑事犯罪之故意
    。本件被告固未按期給付裝潢之費用，惟被告陷於支付不能
    ，乃肇因於借款予案外人張振得，而張振得所交付之票據又
    均退票所致，同時告訴人均已證稱承攬工程之時被告並無施
    用詐術使其等陷於錯誤而承接該裝潢工程，自不得僅因此債
    務不履行之客觀結果，即推論被告於委請告訴人裝潢之初即
    存有詐欺得利之主觀犯意，被告與告訴人雙方之債務糾葛自
    應另循民事途逕解決。揆諸首開判例之意旨，被告所為尚與
    詐欺罪之構成要件有間，要難逕以詐欺罪相繩，告訴人指稱
    被告未付清報酬而有詐欺意圖云云，自屬無據。此外，本院
    復查無其他足資證明被告犯詐欺得利罪之積極證據，自應諭
    知無罪判決。原審因認被告被訴犯罪不能證明，諭知無罪之
    判決，自無不合。檢察官上訴指摘原判決不當，為無理由，
    應予駁回。
據上論結，應依刑事訴訟法第三百六十八條，判決如主文。
本案經檢察官范文豪到庭執行職務。
中　　華　　民　　國　　96　　年　　6 　　月　　27　　日
                  刑事第六庭    審判長法　官  蔡崇義
                                      法　官  曾文欣
                                      法　官  杭起鶴
以上正本證明與原本無異。
不得上訴。
　　　　　　　　　　　　　　　　　　　書記官  魏安里
中　　華　　民　　國　　96　　年　　6 　　月　　27　　日
